臺灣板橋地方法院民事判決　九十年度簡上字第二四四號
　　上　訴　人　乙○
　　法定代理人　吳易諸
　　被 上 訴人　甲○○
右當事人間請求給付票款事件，上訴人對於中華民國九十年六月七日本院三重簡易庭
八十九年度重簡字第一０二六號第一審判決提起上訴，本院判決如左：
    主      文
原判決關於駁回上訴人後開第二項之訴部分，及訴訟費用之裁判均廢棄。
被上訴人東福企業股份有限公司應給付上訴人新臺幣壹佰肆拾捌萬元，及自民國八十
九年五月二十日起至清償日止，按年息百分之六計算之利息。
其餘上訴駁回。
第一、二審訴訟費用由被上訴人東福企業股份有限公司負擔。
    事實及理由
一、上訴人主張：伊持有被上訴人東福企業股份有限公司（下稱東福公司）簽發、被
    上訴人甲○○背書、付款人華南商業銀行竹東分行、發票日民國八十九年五月十
    五日、票面金額新臺幣（下同）一百四十八萬元、票號0000000號之支票
    一紙，詎經提示竟不獲付款，為此爰依票據追索之法律關係，提起本件訴訟等語
    。並聲明：(一)原判決廢棄；(二)被上訴人應連帶給付上訴人一百四十八萬元，及自
    付款提示日即八十九年五月二十日起至清償日止，按年息百分之六計算之利息。
二、被上訴人抗辯：
（一）被上訴人甲○○部分：
      系爭支票背面「甲○○」三字，經鑑定結果並非被上訴人甲○○之筆跡，屬偽
      造之背書，被上訴人甲○○自得據以對抗執票人等語。
（二）被上訴人東福公司部分：
    １、證人徐謙諒到庭陳稱：被上訴人甲○○於七十四年間向伊借款三十幾萬元，
        嗣於同年底交付伊系爭支票，甲○○交付伊系爭支票時，系爭支票僅蓋有發
        票人印章，金額欄及發票日欄均為空白，甲○○並有授權伊填寫該金額欄及
        發票日欄，嗣伊於八十四年十二月十日向上訴人借款同日，即自行補填系爭
        支票之金額及發票日云云。惟查，被上訴人甲○○係於七十三年間，將系爭
        支票交付地下錢莊之不知名人士，甲○○從未見過證人徐謙諒，殊無可能授
        權徐謙諒補填系爭支票之空白欄位。且依證人徐謙諒到庭所述，被上訴人甲
        ○○已於七十四年間先行交付另外五紙支票向伊借款，僅因該五紙支票未能
        兌現，甲○○始於同年底再交付伊系爭支票，作為借款之擔保，倘證人徐謙
        諒所言屬實，則甲○○於交付系爭支票時已能確定借款金額及日期，豈可能
        授權徐謙諒於十年之後再行填寫票面金額及發票日？又上訴人主張被上訴人
        甲○○乃系爭支票之背書人，則甲○○豈有可能甘冒風險授權第三人代填不
        確定之票面金額？況甲○○並非被上訴人東福公司之代表人，本身已無權填
        寫系爭支票，更無授權他人代為填寫之理。退步言之，即認被上訴人東福公
        司已授權甲○○填寫系爭支票，甲○○未經東福公司之同意，應不得再為複
        代理之授權，且授權行為應就特定事項為之，應不得為概括之授權。此外，
        證人徐謙諒係於八十四年十二月十日始填寫系爭支票，當時被上訴人東福公
        司之法定代理人已有變更，則徐謙諒填寫系爭支票之行為亦非屬有權。綜上
        ，足見證人徐謙諒並非發票人之機關，更未獲有發票人之授權，其自行填寫
        或指示第三人代為填寫系爭空白支票之行為，乃屬偽造票據之行為甚明。
    ２、上訴人對於系爭支票之金額欄及發票日欄原係空白，嗣由證人徐謙諒無權擅
        自填寫之事實，亦應知悉，此觀諸上訴人於原審主張：「這票是徐謙諒向我
        借錢時『開給』我的」，及證人徐謙諒於原審所證：「票是在寫借據時即八
        十四年十二月十日同一日填上金額及日期．．．」等語，甚為明確。系爭支
        票既欠缺必要記載事項，而上訴人亦非票據法第十一條第二項之善意執票人
        ，則依同條第一項規定，系爭支票顯屬無效。至上訴人嗣後雖改口主張伊係
        善意執票人云云，核屬偽詞，不足憑採。
    ３、按以惡意或重大過失取得票據者，不得享有票據上之權利，票據法第十四條
        第一項定有明文。上訴人自承證人徐謙諒持系爭支票向伊調現，惟系爭支票
        經歷十多年，紙張應已褪色變質，兼之金額、發票日欄之新穎字跡，上訴人
        因何無疑？證人徐謙諒交付系爭支票時，票載發票日距離當時長達四年，上
        訴人為何不疑？倘上訴人向付款銀行查詢，必能輕易發現被上訴人東福公司
        早於八十二、三年間已改組遷移，故上訴人取得系爭支票，縱非惡意，亦有
        重大過失。
    ４、上訴人於系爭支票票載發票日屆至後，毫無對借款人徐謙諒請求給付借款之
        舉，反而聯合徐謙諒向被上訴人求償票款，顯不符常情。又系爭支票之提示
        人依理應為上訴人，惟查系爭支票背面並無上訴人之簽章，顯見上訴人與證
        人徐謙諒有共串不實文書之嫌。另查，系爭支票背面尚有訴外人楊志榮之印
        章，如係楊志榮提示不獲付款後，再將系爭支票轉讓上訴人者，則有期後背
        書情形等語。
（三）均聲明：(一)駁回上訴；(二)如受不利判決，願供擔保，請准免為假執行。
三、兩造不爭之事實：
（一）系爭支票之存款帳戶係被上訴人東福公司於六十九年八月九日，由當時董事長
      古道東代表，向華南商業銀行竹東分行申請開立，嗣於七十三年九月間向該銀
      行領取系爭支票之空白票使用。
（二）系爭支票原來僅蓋有被上訴人東福公司之發票印章，其上之發票日欄、金額欄
      均為空白，嗣由證人徐謙諒於八十四年十二月十日填寫發票日及金額後，於同
      日交付上訴人，作為伊對上訴人借款之擔保。
四、按欠缺票據法所定票據上應記載事項之一者，其票據為無效，票據法第十一條第
    一項前段固有明文，惟此項規定並未否認空白票據補充權之存在，凡票據上所有
    應記載事項，均得授權他人補填之（最高法院六十七年台上字第三八九六號判例
    意旨參照）。查系爭支票原來並無記載發票年月日及一定金額之法定應記載事項
    ，嗣由證人徐謙諒於八十四年十二月十日加以填寫之事實，既為兩造所不爭，應
    堪信為真實，則本件首要爭點厥在於：證人徐謙諒對於系爭支票之空白欄位有無
    補充權限？倘證人徐謙諒有合法之補充權限，系爭支票因徐謙諒之補填而完成全
    部法定應記載事項，已屬合法有效票據，自不生欠缺必要記載事項之問題；反之
    ，倘證人徐謙諒無權填寫系爭支票之空白欄位，則系爭支票確有法定必要記載事
    項之欠缺，僅因無補充權人之填寫致其外觀上具備有效票據要件而已。於後者情
    形，上訴人持有外觀上已具備全部應記載事項之系爭支票，得否依系爭支票之文
    義行使權利，尚須進一步審究：上訴人是否符合票據法第十一條第二項所定善意
    取得票據之情形？茲分述如下：
（一）證人徐謙諒對於系爭支票之空白欄位有無補充權限？
    １、上訴人主張被上訴人甲○○前向證人徐謙諒借款，交付系爭支票作為擔保，
        並授權徐謙諒填寫系爭支票之空白欄位，故徐謙諒於八十四年十二月十日填
        寫系爭支票，乃出自被上訴人甲○○之授權，而甲○○則獲有被上訴人東福
        公司之授權等語。被上訴人則以甲○○從未見過證人徐謙諒，殊無可能授權
        徐謙諒補填系爭支票之空白欄位，亦不可能授權他人代填不確定之票面金額
        及發票日，況甲○○本身已無權填寫系爭支票，更無授權他人代為填寫之理
        ，縱認被上訴人東福公司曾授權甲○○填寫系爭支票，甲○○未經東福公司
        之同意，亦不得再為複代理之授權，且授權行為應就特定事項為之，應不得
        為概括之授權等語，資為抗辯。
    ２、查系爭支票係七十三年間，被上訴人東福公司當時董事長古道東於空白支票
        上蓋妥發票印章後，即交予被上訴人甲○○持向地下錢莊擬為東福公司借錢
        之事實，已據被上訴人甲○○供承無訛。另依被上訴人甲○○到庭所陳：七
        十三、四年間，被上訴人東福公司當時之董事長古道東係伊父親，總經理古
        源良係伊哥哥（見原審卷第三十二頁背面八十九年十月十六日言詞辯論筆錄
        ）、東福公司當時簽發之支票只有三種筆跡，如非古道東、古源良筆跡，即
        為伊之筆跡，當時只有伊等三人有權利簽發東福公司之支票等語（見本院九
        十一年一月四日準備程序筆錄第三頁）。又證人徐謙諒提出同為被上訴人東
        福公司簽發、票號分別為0000000、0000000號之另二紙支票
        ，經本院當庭提示被上訴人甲○○辨識，甲○○陳稱：該二紙東福公司支票
        係伊父親古道東交給伊，授權伊持向地下錢莊借錢，伊拿到支票時發票印章
        已蓋妥，但金額欄及發票日欄均係空白，由伊收受支票後始加以填寫等語（
        見本院九十一年一月四日準備程序筆錄第三頁）。依甲○○上開陳詞，復參
        酌其與被上訴人東福公司當時董事長、總經理之至親關係，足認甲○○當時
        已取得東福公司之授權，顯有權填寫系爭支票之空白欄位。被上訴人辯稱甲
        ○○本身無權填寫系爭支票云云，洵難採信。
    ３、被上訴人東福公司於七十三年間，僅將系爭支票蓋妥發票印章，至於票面金
        額及發票日欄均留空白，即逕行交予甲○○持向他人借款，並授予甲○○填
        寫系爭支票之權等情，已見前述。經查，甲○○持系爭支票向他人借款，勢
        必將該紙支票交付轉讓他人以供借款之擔保，衡情被上訴人東福公司於交付
        系爭支票予甲○○之際，已有讓該紙支票於社會上流通之認識及意思，至為
        灼然。又被上訴人東福公司將系爭支票交予甲○○後，該紙支票從此脫離東
        福公司之實力支配，甲○○如何處理該紙支票、如何填寫其空白欄位，實際
        上均非東福公司所得掌控，苟甲○○不自行填寫系爭支票，逕將該紙支票交
        付轉讓他人，並再為授權該他人代為填寫其空白欄位者，此舉並未違反東福
        公司之本意，且不因而致東福公司陷於更不利之地位，依本院所信，甲○○
        之再為授權行為，亦足使獲其授權之人取得系爭支票空白欄位之補充權。被
        上訴人所辯甲○○未經東福公司同意，不得再為複代理之授權、授權行為應
        就特定事項為之，應不得為概括之授權等語，尚屬無據，自非可採。
    ４、上訴人進而主張被上訴人甲○○係向證人徐謙諒借款，交付系爭支票作為擔
        保，並授權徐謙諒填寫系爭支票之空白欄位，故徐謙諒於八十四年十二月十
        日填寫系爭支票，乃出自被上訴人甲○○之授權等語，為被上訴人所否認，
        並辯稱：甲○○係於七十三年間，將系爭支票交付地下錢莊之不知名人士，
        甲○○從未見過證人徐謙諒，殊無可能授權徐謙諒補填系爭支票之空白欄位
        等語。按當事人主張有利於已之事實者，就其事實有舉證之責任，民事訴訟
        法第二百七十七條前段定有明文。本件被上訴人僅自認甲○○係持系爭支票
        向地下錢莊借款，且將系爭支票交付地下錢莊之不知名人士，縱認甲○○交
        付系爭支票已有授權他人代為填寫支票空白欄位之意思，亦僅能認定甲○○
        係授權該出借款項之人代為填寫，惟該出借款項之人是否即為證人徐謙諒？
        其與甲○○所指地下錢莊之關係為何？不能無疑。再參酌甲○○早於七十三
        、四年間，即已交付系爭支票擔保其向地下錢莊之借款，何以遲至十年後之
        八十四年十二月間，始由證人徐謙諒代為填寫其空白欄位？益添疑雲。上訴
        人之上開主張既經被上訴人否認，則上訴人對於證人徐謙諒係出借款項予甲
        ○○之人，並獲有甲○○之授權等情，應負舉證證明之責。經查，上訴人就
        上開待證事項，雖聲明證人徐謙諒到庭為證，並有徐謙諒提出甲○○交付之
        其他支票影本五紙附卷可稽。惟證人徐謙諒自行填寫系爭支票之票面金額及
        發票日後（依徐謙諒所述，其係指示不知情之他人代為填寫，則該他人僅為
        其填寫支票之機關或工具而已），持向上訴人調借現金，如系爭支票認屬有
        效，徐謙諒對於上訴人之債務將因支票之兌付而減少甚而消滅，故其與本件
        訴訟顯有重要利害關係，尚不得單憑其證言即遽予認定其已獲得甲○○之授
        權。又支票取得之原因容有多端，證人徐謙諒雖提出之上開支票五紙，尚不
        足逕認其確曾出借款項予甲○○，並已獲得甲○○授權等情。此外，上訴人
        復未能提出其他證據以實其說，其主張甲○○係向證人徐謙諒借款，徐謙諒
        填寫系爭支票乃出自被上訴人甲○○之授權等語，難認有據。被上訴人抗辯
        甲○○並未授權徐謙諒填寫系爭支票等語，尚堪採信。
    ５、綜上，上訴人既未能證明徐謙諒對於系爭支票之空白欄位有合法之補充權限
        ，應認系爭支票確有欠缺法定必要記載事項之情形。
（二）上訴人是否符合票據法第十一條第二項所定善意取得票據之情形？
    １、按欠缺票據法所定票據上應記載事項之一者，其票據固為無效；惟執票人善
        意取得已具備票據法規定應記載事項之票據者，得依票據文義行使權利，票
        據債務人不得以票據原係欠缺應記載事項為理由，對於執票人主張票據無效
        ，票據法第十一條第一項前段、第二項定有明文。查系爭支票雖有法定必要
        記載事項之欠缺，惟因證人徐謙諒嗣後無權填寫之行為，致系爭支票外觀上
        已具備全部應記載事項，如上訴人對於該外觀上合法有效支票之取得，並無
        惡意或重大過失情形，則上訴人應仍得依該支票文義行使權利（最高法院七
        十年台上字第一一九五號判決、臺灣高等法院七十三年十一月九日七十三年
        度法律座談會參看）。
    ２、被上訴人固抗辯上訴人對於系爭支票之金額欄及發票日欄原係空白、嗣由證
        人徐謙諒無權擅自填寫之事實，均已知悉，惟為上訴人所否認，被上訴人對
        於上開事實自應負其證明之責。就上開待證事實，被上訴人僅以上訴人在原
        審所為之陳述及其對證人徐謙諒證詞之意見為據。惟查，上訴人固於原審陳
        稱：「這票是徐謙諒向我借錢時『開給』我的」（見原審卷第二十三頁背面
        八十九年八月二十八日言詞辯論筆錄），然其真意，應在陳明系爭支票係徐
        謙諒向伊借錢時「交給」伊。又上訴人於原審同一辯論期日對證人徐謙諒所
        述：「票是在寫借據時即八十四年十二月十日同一日填上金額及日期．．．
        」表明確人所言實在（見原審卷第二十四頁），惟徐謙諒係證述伊於寫借據
        之「同一日」填寫系爭支票，非謂寫借據之「同時」填寫，故即令上訴人對
        徐謙諒上開證詞表示屬實，亦難認其必已知悉系爭支票係由徐謙諒擅自填寫
        之事實。另上訴人主張證人徐謙諒持系爭支票向伊調現借款之事實，業據其
        提出借據、匯款單、存摺等影本各一紙為證，並經證人徐謙諒到庭結證屬實
        ，且經本院隔離訊問，上訴人及徐謙諒對於其二人間借款、交票經過之描述
        ，互核大致相符，堪認上訴人主張系爭支票係徐謙諒向伊借款所提出之擔保
        一節，應係屬實。則衡諸一般常情，徐謙諒為順利對上訴人取得借款，其對
        於提出作為借款擔保之系爭支票欠缺必要記載事項，而由其無權擅自填寫之
        事實，理當隱瞞，絕無事先讓上訴人知曉之可能。故上訴人主張其善意取得
        系爭支票，核與常情相符，應值採信。被上訴人辯稱上訴人乃惡意之執票人
        ，惟未能充分舉證以實其說，所辯自不足採。
    ３、被上訴人另抗辯上訴人收受系爭支票，未注意該紙支票紙張已褪色變質、金
        額及發票日欄字跡新穎、票載發票日距離交付支票長達四年、未向付款銀行
        查詢，故上訴人縱非惡意，亦有重大過失等語。惟查，系爭支票自外觀觀之
        ，與一般支票無異，並無被上訴人所謂紙張褪色變質、金額及發票日欄字跡
        新穎等情，有支票原本一紙附於證物袋可按。又支票性質上雖為見票即付之
        支付工具，惟民間利用其作為信用借款之擔保，刻意將票載發票日延後記載
        將來之日期者，亟為常見；而系爭支票其上記載之發票日為八十九年五月十
        五日，距徐謙諒持票向上訴人調借現金之時，約為四年五月，尚乏證據足認
        有何明顯違反交易常態之處，自難憑此逕認上訴人收受系爭支票有何重大過
        失。再者，系爭支票之存款帳戶乃被上訴人東福公司於六十九年八月九日，
        由當時董事長古道東代表，向華南商業銀行竹東分行合法申請開立，且其上
        之發票印章係屬真正，此為兩造所不爭；又該存款帳戶並未因東福公司嗣後
        更換負責人而予以結清，亦未更換存款印鑑章，且迄上訴人提示付款之時，
        猶未遭付款銀行列為拒絕往來戶等情，此由系爭支票退票理由單之退票理由
        欄僅載有「存款不足」，並無「拒絕往來」、「印鑑不符」或「終止契約結
        清戶」等文字觀之，甚為明確，顯見上訴人於收取系爭支票之時，縱使向付
        款銀行查詢，亦不足發現系爭支票有何問題存在，被上訴人持此上訴人未向
        付款銀行儘先查詢之事實，抗辯上訴人取得支票有重大過失，尚嫌無據。
    ４、被上訴人又抗辯上訴人於系爭支票之發票日屆至後，未對借款人徐謙諒請求
        給付借款，反而聯合徐謙諒向被上訴人求償票款，又系爭支票背面並無上訴
        人之簽章，顯見上訴人與徐謙諒有共同勾串之嫌云云。惟被上訴人上開所辯
        ，仍屬單純臆測，尤未舉證以實其說，顯非可採。
    ５、綜上，上訴人主張其係善意取得外觀上已具備法定應記載事項之系爭支票，
        應認可採，被上訴人所辯上訴人取得系爭支票有惡意或重大過失之情形，尚
        難採信。揆諸前開說明，上訴人自得依系爭支票之文義行使票據權利，被上
        訴人尚不得以系爭支票原係欠缺應記載事項為由，對上訴人抗辯系爭支票為
        無效。
五、按在票據上簽名者，依票上所載文義負責；支票之發票人應照支票文義擔保支票
    之支付，票據法第五條第一項、第一百二十六條分別定有明文。準此，上訴人本
    於票據關係，訴請被上訴人東福公司給付票款，於法有據，自應准許。被上訴人
    雖抗辯系爭支票背面尚有訴外人楊志榮之印章，如係楊志榮提示不獲付款後，再
    將系爭支票轉讓上訴人者，則有期後背書情形等語，惟系爭支票乃上訴人於發票
    日屆至後存入其設於合作金庫新店支庫（嗣改名為合作金庫銀行新店分行）帳號
    0000000000000號之存款帳戶內，透過票據交換作業向付款銀行提
    示付款之事實，已據上訴人提出存摺影本一紙為證，且系爭支票背面所書寫之存
    款帳號亦與上訴人上開存摺帳號相符，並蓋有合作金庫新店支庫代收票據之章，
    故系爭支票確由上訴人委由合作金庫代為提示付款之情，甚為明確。被上訴人對
    於系爭支票有期後背書情形，亦未能提出任何證據以實其說，所辯自不足採。
六、上訴人另依票據關係，請求被上訴人甲○○負支票背書之責。惟上訴人未能證明
    系爭支票背面「甲○○」之簽名乃出自被上訴人甲○○之手，且依刑事警察局鑑
    定結果，該「甲○○」之筆跡與被上訴人甲○○於其他支票上之簽名亦不相符合
    ，有該局九十一年一月十六日刑鑑字第六三一六號鑑驗通知書附卷可稽，故上訴
    人此部分之請求，自嫌無據。
七、綜上所述，本件上訴人依票據關係，請求被上訴人東福公司給付票款一百四十八
    萬元，及自付款提示日即八十九年五月二十日起至清償日止，按年息百分之六計
    算之法定遲延利息，核屬有據，應予准許。至超過上開部分請求，為無理由，應
    予駁回。原審就上開應准許部分，為上訴人敗訴之判決，自有未洽，上訴意旨就
    此部分指摘原判決不當，為有理由，應予廢棄改判。至於超過上開應准許部分，
    原審判命駁回上訴人請求，並無違誤。就此部分，上訴意旨仍執陳詞，指摘原判
    決不當並求予廢棄，核無理由，應駁回其上訴。
八、上訴人於九十年八月四日之民事上訴理由狀中雖載有「請依職權宣告假行」等文
    字，核其用意在促使法院注意有無依職權宣告假執行之情事，惟本件上訴利益未
    逾民事訴訟法第四百六十六條第一項所定得上訴第三審之額數（其數額經司法院
    九十一年度院台廳民一字第三０七五號函令自民國九十一年二月八日起，提高為
    一百五十萬元），依同法第四百三十六條之二第一項規定，就本院第二審判決不
    得上訴至第三審，故本判決一經宣示即告確定，自無宣告假執行之可言。基於同
    一理由，被上訴人陳明願供擔保請准宣告免為假執行云云，亦有誤解，一併敘明
    。
九、本件事證已明，兩造其餘攻擊防禦方法於判決結果並無影響，爰不一一論列。
十、據上論結，本件上訴為一部有理由，一部無理由，依民事訴訟法第四百三十六條
    之一第三項、第四百五十條、第四百四十九條第一項、第七十九條但書，判決如
    主文。
中　　　華　　　民　　　國　　九十一　　年　　　六　　　月　　十九　　　日
                                    臺灣板橋地方法院民事第三庭
~B審判長法官　黃麟倫
~B法　　　官　葉靜芳
~B法　　　官　朱嘉川
右為正本係照原本作成
本判決不得上訴。
中　　　華　　　民　　　國　　九十一　　年　　　六　　　月　　二十　　　日
~B法院書記官　馬文慶
